ACORDAO-COMPLETO-2320986

ACÓRDÃO 8843/2019 ATA 32/2019 - PRIMEIRA CÂMARA

VISTOS, relatados e discutidos estes autos de recurso de reconsideração interposto por Jabes Sousa Ribeiro contra o Acórdão 1476/2017-TCU-Primeira Câmara; 
ACORDAM os Ministros do Tribunal de Contas da União, reunidos em sessão da Primeira Câmara, ante as razões expostas pelo Relator, em: 
9.1. conhecer do recurso de reconsideração interposto por Jabes Sousa Ribeiro para, no mérito, dar-lhe provimento parcial e tornar insubsistente o item 9.5 do Acórdão 1476/2017-TCU-Primeira Câmara;
9.2. dar ciência desta deliberação ao Fundo Nacional de Desenvolvimento da Educação.

Recurso de reconsideração em tomada de contas especial.

Primeira Câmara

Município de Ilhéus/BA.

3. Interessados/Responsáveis/Recorrentes:
3.1. Interessado: Fundo Nacional de Desenvolvimento da Educação (00.378.257/0001-81)
3.2. Responsáveis: Jabes Sousa Ribeiro (XXX.789.465-XX); Valderico Luiz dos Reis (XXX.050.807-XX)
3.3. Recorrente: Jabes Sousa Ribeiro (XXX.789.465-XX).

13.1. Ministros presentes: Benjamin Zymler (na Presidência), Walton Alencar Rodrigues (Relator) e Bruno Dantas.
13.2. Ministros-Substitutos presentes: Augusto Sherman Cavalcanti e Weder de Oliveira.

ACORDAO-COMPLETO-2389286

Acórdão 6132/2020 - Primeira Câmara

WALTON ALENCAR RODRIGUES

Ministro-Substituto Weder de Oliveira.

Adoto, como relatório, a instrução da Secretaria de Recursos (peças 141-143) , que contou com a anuência do MPTCU, representado pela Procuradora-Geral Cristina Machado da Costa e Silva (peça 144) :
 INTRODUÇÃO
1. Trata-se de recurso de reconsideração (peça 126) interposto por Jabes Souza Ribeiro contra o Acórdão 1476/2017-TCU-Primeira Câmara (peça 120) , que apresenta o seguinte teor:
9.1. considerar o Sr. Valderico Luiz dos Reis revel, para todos os efeitos, dando-se prosseguimento ao processo;
9.2. rejeitar as alegações de defesa apresentadas pelo Sr. Jabes Sousa Ribeiro;
9.3. julgar irregulares as contas dos Srs. Jabes Sousa Ribeiro e Valderico Luiz dos Reis, com base nos arts. 1º, I, 16, II, 'c', da Lei 8.443/1992, e condená-los ao pagamento das quantias abaixo especificadas, atualizadas monetariamente e acrescidas de juros de mora, calculados a partir das respectivas datas até a do efetivo recolhimento, fixando o prazo de 15 (quinze) dias, a contar da notificação, para que comprovem, perante este Tribunal (art. 214, III, 'a', do RI/TCU) , o recolhimento das quantias devidas aos cofres do Fundo Nacional de Desenvolvimento da Educação, na forma da legislação em vigor, conforme os valores e datas abaixo discriminados:
Sr. Valderico Luiz dos Reis:
	Valor Original (R$) 
	Data da Ocorrência

	1.338,93
	12/1/2006

	3.126,04
	27/1/2006

	9.139,63
	27/1/2006

	2.918,97
	26/11/2005

	882,49
	27/1/2006

	2.380,12
	9/12/2005

	6.042,09
	10/1/2006

	2.109,02
	19/12/2005

	8.227,18
	1/1/2005

	27.096,30
	1/1/2005

	814,20
	6/10/2005

Sr. Jabes Sousa Ribeiro:
	Valor Original (R$) 
	Data da Ocorrência

	16.000,00
	1/6/2004

9.4. aplicar ao Sr. Valderico Luiz dos Reis a multa prevista no art. 57 da Lei 8.443/1992, no valor de R$ 35.000,00 (trinta e cinco mil reais) , fixando o prazo de 15 (quinze) dias, a contar da notificação, para que comprove, perante o Tribunal (art. 214, III, 'a', do RI/TCU) , o recolhimento da quantia devida aos cofres do Tesouro Nacional, atualizada monetariamente desde a data do presente acórdão até a do efetivo recolhimento, se for paga após o vencimento, na forma da legislação em vigor; 
9.5. aplicar ao Sr. Jabes Sousa Ribeiro a multa prevista no art. 57 da Lei 8.443/1992, no valor de R$ 10.000,00 (dez mil reais) , fixando o prazo de 15 (quinze) dias, a contar da notificação, para que comprove, perante o Tribunal (art. 214, III, 'a', do RI/TCU) , o recolhimento da quantia devida aos cofres do Tesouro Nacional, atualizada monetariamente desde a data do presente acórdão até a do efetivo recolhimento, se for paga após o vencimento, na forma da legislação em vigor; 
9.6. autorizar, desde logo, nos termos do art. 28, II, da Lei 8.443/1992, a cobrança judicial da dívida, caso não atendida a notificação; 
9.7. encaminhar cópia desta deliberação à Procuradoria da República na Bahia, em cumprimento ao disposto no art. 16, § 3º, da Lei 8.443/1992.
HISTÓRICO
1. Trata-se de Tomada de Contas Especial (TCE) instaurada pelo Fundo Nacional de Desenvolvimento da Educação (FNDE) , inicialmente, em desfavor do Srs.  Jabes Souza Ribeiro e Valderico Luiz dos Reais, então prefeitos do Município de Ilhéus nas gestões 2001- 2004 e 2005-2008, respectivamente, em razão da não aprovação da prestação de contas dos recursos transferidos àquele município, mediante o convênio 840384/2003 (peça 2, p. 33-45) e aditivos (peça 2, p. 48; peça 3, p. 14-16, 31-33, 49-50; peça 4, p. 1; peça 7, p. 48-50) , cujo objeto execução de ações do programa Fundo de Fortalecimento da Escola (FUNDESCOLA) , no qual se insere o Projeto de Adequação de Prédios Escolares - PAPE. 
1.1.	O valor total para execução do Convênio foi de R$ 618.287,33, sendo R$ 612.000,00 por parte do concedente e R$ 6.287,33 do convenente, como contrapartida. A vigência do ajuste compreendeu o período de 28/5/2004 a 6/10/2005 (prazo final constante no 4º Termo Aditivo, à peça 7, p. 48-49) , e os recursos foram repassados por meio da ordem bancária 2004OB840265 em 28/5/2004 (peça 4, p. 34) .
1.2.	Frustradas as tentativas de entrega das citações dos ex-gestores (peças 11-27) , foram promovidas as citações editalícias (peça 36) , sem sucesso, e por meio do Acórdão 4924/2013-TCU-Primeira Câmara (peça 42) , o Tribunal julgou as contas dos Srs. Jabes Sousa Ribeiro e Valderico Luiz dos Reis irregulares, com condenação em débito e aplicação da multa prevista no art. 57 da Lei 8.443/1992. 
1.3.	Em sede recurso de reconsideração, mediante o Acórdão 999/2014-TCU-Primeira Câmara (peça 80) , aquele colegiado anulou o Acórdão 4924/2013-TCU-Primeira Câmara (peça 42) , em síntese, motivado pelo encaminhamento das citações a endereço diverso da residência do Sr. Jabes Souza Ribeiro.
1.4.	Após o regular desenvolvimento do processo, especificamente em relação ao Sr. Jabes Sousa Ribeiro, a Primeira Câmara, por meio do Acórdão 1.476/2017 (peça 120) , julgou irregulares suas contas e o condenou a ressarcir R$16.000,00, valores originais a serem atualizados a partir de 1/6/2004, bem como aplicou-lhe a multa proporcional de R$ 10.000,00 (art. 57 da Lei 8.443/1992) , em decorrência da não comprovação da boa e regular aplicação dos recursos do Fundo de Fortalecimento da Escola (Fundescola) ao município de Ilhéus/BA.
1.5.	A motivação da condenação do ex-prefeito, proferida na proposta de deliberação do acórdão, em síntese, é a seguinte (peça 121, p.2) :
10. De fato, compulsando os autos (peças 56 e 112) , verifica-se que a documentação acostada se refere à escola Nossa Senhora das Neves, o que impossibilita o estabelecimento do nexo de causalidade entre os recursos dispendidos e um possível cumprimento do objeto na escola Polo de Aritaguá II. Cabe ressaltar que o relatório de execução física concluiu que o percentual de execução do objeto foi de 87,05%. 
1.1.	Examina-se, nesta oportunidade, o recurso de reconsideração (peça 126) interposto por Jabes Sousa Ribeiro, contra o Acórdão 1476/2017-TCU-Primeira Câmara (peça 120) , sob a relatoria do Ministro-Substituto Weder de Oliveira. 
EXAME DE ADMISSIBILIDADE
2. Ratifica-se a proposta de conhecimento do recurso contra o Acórdão 1476/2017-TCU-Primeira Câmara, suspendendo-se os efeitos dos itens 9.3, 9.5 e 9.6, em relação ao recorrente, formulada no exame de peça 126 e acolhida pelo Relator, Ministro Walton Alencar Rodrigues, conforme despacho de peça 132.
EXAME DE MÉRITO
3. Delimitação 
3.1. Constitui objeto do presente exame analisar as seguintes questões:
a) Em sede preliminar: 
a.1) se ao acórdão recorrido cabe reforma por prescrição ou decadência, bem como a prescrição da multa;
 b) No mérito:
b.1) se o responsável comprovou o nexo de causalidade entre os recursos federais gastos e um possível cumprimento do objeto da Escola Municipal Manoel Malaquias Reis;  
b.2) se houve responsabilidade do recorrente nos atos de gestão irregulares;
4. Preliminar - da prescrição e da decadência
4.1. Em preliminar, argui que seja declarada ou reconhecida a decadência do poder de instauração de tomada de contas contra o recorrente, bem como para prescrição para aplicação da multa prevista no art. 58 da Lei 8.443, de 16 de julho de 1992. 
4.2. Cita entendimento do Superior Tribunal de Justiça, que foi exarado no Recurso Especial (REsp) nº 1.480.350 - RS, no sentido de que "o entendimento do STJ é de aplicação do prazo quinquenal à instauração da tomada de contas em si, e não apenas em relação à imposição da multa" (peça 126, pp. 3-8) .
Análise:
4.3.	Quanto ao pedido que seja declarada ou reconhecida a decadência do poder de instauração de tomada de contas, não assiste razão ao recorrente.
4.4.	É cediça a imprescritibilidade da ação de ressarcimento de dano ao Erário, por força do art. 37, § 5º, da Constituição Federal, entendimento pacificado pelo Supremo Tribunal Federal (STF) no julgamento do MS 26.210 e ratificado em outros precedentes judiciais (ARE 772.852, AgR; RE 601.707 AgR; AI 819.135 AgR) .
4.5.	Outrossim, tal tema restou pacificado no âmbito deste Tribunal com a edição da Súmula de Jurisprudência 282/2012 que contém o seguinte enunciado: 'As ações de ressarcimento movidas pelo Estado contra os agentes causadores de danos ao erário são imprescritíveis'.
4.6.	Portanto, como se denota, quanto à imprescritibilidade para o ressarcimento ao Erário não há controvérsia evidenciada, tampouco, margem para se discutir interpretação diversa, vez que a tese jurídica aplicável ao caso se revela bem sedimentada.
4.7.	Ademais, quanto ao julgado do STJ (Recurso Especial n. 1.480.350-RS) citado pelo recorrente, cabe transcrição de trecho do Acórdão 9596/2017-TCU-Segunda Câmara, ministro Relator Aroldo Cedraz, o qual traz entendimento desta Corte sobre os temas de imprescritibilidade e a pretensão punitiva:
6.5. Em que pese possa eventualmente existir entendimento jurisprudencial que não inclua a tomada de contas especial no rol das ações de ressarcimento, albergadas, portanto, pela imprescritibilidade, convém ressaltar que a citada decisão prolatada pelo STJ não tem repercussão geral, logo, não vincula esta Corte de Contas. É importante observar que a questão da imprescritibilidade das ações de ressarcimento foi plenamente resolvida após o pronunciamento do Supremo Tribunal Federal ao apreciar o Mandado de Segurança nº 26.210-9/DF, relatado pelo Ministro Ricardo Lewandowski, que ensejou a prolação do Acórdão 2709/2008-TCU-Plenário, relatado pelo Ministro Benjamin Zymler, por meio do qual se decidiu deixar assente no âmbito desta Corte de Contas que o art. 37 da Constituição Federal conduz ao entendimento de que as ações de ressarcimento movidas pelo Estado contra os agentes causadores de danos ao erário são imprescritíveis.
6.6. Logo, relativamente ao débito, não há prescrição a se verificar, tendo em vista reiterada jurisprudência do Supremo Tribunal Federal (MS 26210/DF, Rel. Min. Ricardo Lewandowski, Pleno, j. 4/9/2008, DJe 9/10/2008, dentre outros) e jurisprudência consolidada do Tribunal, Súmula TCU 282, que aponta a imprescritibilidade de tais valores dado ser caráter indenizatório de ressarcimento do erário, nos termos do art. 37, § 5º, da Constituição. Destaque-se que, na imputação do débito, não há que se falar em poder sancionatório.
6.7. De fato, acerca do entendimento desta Corte de Contas sobre o tema prescrição da pretensão punitiva do Estado, que se refere à penalidade de multa prevista na Lei 8.443/1992, convém ressaltar que o acórdão recorrido já reconheceu a impossibilidade de apenação em razão da prescrição, segundo parâmetros estabelecidos no Acórdão 1441/2016-TCU-Plenário, relatado pelo Ministro Benjamin Zymler, também citado pelo recorrente.
4.8.	Quanto à prescrição da pretensão punitiva por parte desta Corte de Contas para a sanção com multa, assiste razão ao recorrente. 
4.9.	Em função do Acórdão 1441/2016-TCU-Plenário, faz-se necessária a análise da prescrição da pretensão punitiva. De acordo com o entendimento desta Corte em sede de incidente de uniformização de jurisprudência, o prazo é de dez anos a partir da data da ocorrência do fato tido por irregular. Tal prazo seria interrompido com o ato que ordena a citação.
4.10.	Quanto à determinação marco inicial para a contagem do prazo prescricional, há nesse sentido as seguintes jurisprudências da Corte de Contas Federal:
22. Ademais, tem-se que o dies a quo do prazo prescricional deve observar a actio nata, isto é, iniciar-se quando o interessado tem possibilidade de conhecer o prejuízo causado, entendendo-se como interessado o Estado, na condição de titular do direito punitivo, do qual o Tribunal funciona apenas como um agente executor 
23. Considerando que a irregularidade motivadora do julgamento das contas, da imputação em débito e da cominação de multa diz respeito não à aplicação dos recursos financeiros em si, mas ao não atingimento dos objetivos do convênio, entendo que a data da ocorrência para fins de contagem do início do lapso prescricional corresponde ao fim do prazo para prestação de contas do convênio, momento em que se conclui o ajuste em sua última etapa, e quando o estado deve começar a agir para defender seus interesses, se for o caso. Nessa linha, cito os Acórdão 2415/2017-TCU-Primeira Câmara e 1.628/2017-2ª Câmara. (Acórdão 5130/2017-TCU-Primeira Câmara, relator Ministro Bruno Dantas) .
44. Vê-se que o tipo de irregularidade enfrentada nos precedentes - omissão no dever de prestar contas - é diverso daquele que ora se examina - inexecução parcial do objeto. Contudo, o exame a ser efetuado em todos os casos é indissociável da possibilidade de o Estado interessado conhecer plenamente o prejuízo causado e avaliar a conduta do responsável. Por conseguinte, aplicando a regra de hermenêutica segundo a qual onde houver a mesma razão de ser, deve prevalecer a mesma razão de decidir (ubi eadem legis ratio ibi eadem dispositio) entendo que, também no caso em exame, o termo final para prestação de contas do ajuste (22/04/2007) deve ser o marco inicial para a contagem do prazo prescricional da pretensão punitiva (Acórdão 10145/2017-TCU-Segunda Câmara, relator Ministro Marcos Bemquerer) .
4.11.	No caso concreto, considerando que i) irregularidade que fundamentou o julgado foi a impossibilidade de "estabelecimento do nexo de causalidade entre os recursos dispendidos e um possível cumprimento do objeto na escola Polo de Aritaguá II" (peça 121, p. 2, item 2) ;  ii) o termo final do ajuste após aditivo passou a ser em 6/10/2005 (prazo final constante no 4º Termo Aditivo, à peça 7, p. 48-49) ; e iii) o termo final para prestação de contas do ajuste após aditivo passou a ser 5/12/2005 (60 dias após o término da vigência do ajuste) ; a data da ocorrência para fins de contagem do início do lapso prescricional será 6/12/2005.
4.12.	Portanto, a partir da data de 6/12/2005, deve-se calcular o prazo de dez anos e compará-la com a data de citação dos gestores que é a do despacho do secretário, uma vez que há delegação de competência do relator. Conforme à peça 107, a manifestação do secretário concordando com a proposta de citação do auditor ocorreu em 13/4/2016. Assim, constata-se que houve a prescrição da pretensão punitiva por parte desta Corte de Contas, conforme entendimento exarado pelo Acórdão 1441/2016-TCU-Plenário. 
4.13.	Importante observar que o primeiro acórdão proferido no âmbito desta TCE, o Acórdão 4924/2013-TCU-Primeira Câmara (peça 42) , foi anulado pelo Acórdão 999/2014-TCU-Primeira Câmara (peça 80) , em razão do provimento do recurso de reconsideração interposto pelo Sr. Jabes Souza Ribeiro (peças 55 e 56) .  
4.14.	Assim, foi necessária nova citação dos responsáveis e tramite processual, que resultou no Acórdão 1476/2017-TCU-Primeira Câmara (peça 120) , o qual é guerreado neste recurso de reconsideração.  Deste modo, foram descartados os atos do Acórdão 4924/2013-TCU-Primeira Câmara (peça 42) , anulado por meio do Acórdão 999/2014-TCU-Primeira Câmara (peça 80) , por vício na citação, e passou-se a considerar os atos do Acórdão 1476/2017-TCU-Primeira Câmara (peça 120) , para fins de contagem do prazo prescricional.
4.15.	Nestes termos, verifica-se que apesar de ter ocorrido a prescrição da pretensão punitiva, descabe falar em prescrição da pretensão de ressarcimento do dano causado, tratando-se, pois, de institutos distintos aos quais se aplicam normas diferentes, motivo pelo qual acolhe-se parcialmente a preliminar arguida, tão somente para afastar a imputação de multa ao recorrente.
Da análise do nexo de causalidade entre os recursos federais gastos e um possível cumprimento do objeto da Escola Municipal Manoel Malaquias Reis  
Análise
4.16.	 A fim de imprimir maior compreensibilidade à situação tratada nos autos, faz-se um breve relato dos acontecimentos, especificamente em relação ao recorrente, o Sr. Jabes Souza Ribeiro, e os fatos relativos à prestação de contas do convênio em análise:
4.17.	A presente TCE cuidou de irregularidade na prestação de contas dos recursos do convênio 840384 firmado entre o FNDE e o Município de Ilhéus (BA) , no âmbito do Fundescola, para adequação física de prédios escolares (peça 2, pp. 33-45) . 
4.18.	Em 28/5/2004, os recursos foram repassados diretamente para 11 escolas (Unidade Executoras) , nas respectivas contas específicas (peça 92) . As contas seriam prestadas em duas etapas: das Unidades Executoras para o convenente, e deste para o concedente (peça 2, p. 42) . O volume de valores envolvidos era de R$612.000,00, do concedente e R$6.287,33, de contrapartida do convenente (peça 2, p. 40) .
4.19.	Expirada a vigência em 6/12/2005, o FNDE encaminhou, em 4/01/2006, as diligências nos 107/2006 e 108/2006 para o ex-Prefeito Jabes Sousa Ribeiro (Gestão 2001/2004) , e o seu sucessor, Sr. Valderico Luiz dos Reis, para apresentarem a prestação de contas do convênio ou devolver a totalidade dos recursos transferidos (peça 8, p. 6/8) .
4.20.	Em 26/01/2006, o Sr. Valderico Luiz dos Reis, por meio do Ofício PMI/GAB 08/06, informou ao FNDE o recebimento das diligências nos 108/2006 e 107/2006, bem como o encaminhamento da prestação de contas dentro do prazo de 30 dias (peça 8, p. 11) .
4.21.	Aos 25/5/2006, o Sr. Valderico Luiz dos Reis apresentou a prestação de contas do convênio (peça 8, p. 12) .
4.22.	Em 31/05/2006, o FNDE encaminhou o Ofício 1342/2006, que apresentava a análise documental da prestação de contas e informava que em função da ausência de documentos, não havia sido aprovada a prestação de contas.  O prazo de 30 dias do recebimento do ofício foi concedido para o saneamento das pendências identificadas (peça 4, p. 26/27) .  
4.23.	Importante observar que no Ofício 1342/2006 do FNDE, relativo à análise documental da prestação de contas, não houve menção específica a qualquer pendência de documentos da Escola Municipal Manoel Malaquias Reis, apesar de o mesmo relatório relacionar outras escolas com itens pendentes (peça 4, p. 27) .
4.24.	Desta forma, apesar de constar nos autos os avisos de recebimento do Ofício 1342/2006 encaminhado pelo FNDE, os Srs. Jabes Souza Ribeiro e Valderico Luiz dos Reis não adotaram medidas saneadoras das pendências identificadas pelo FNDE, o que resultou na instauração da presente Tomada de Contas Especial (peça 4, pp. 26-30) .
4.25.	Nesta Corte, foram citados os srs. Jabes Souza Ribeiro e Valderico Luiz dos Reis.  Especificamente em relação ao Sr. Jabes Souza Ribeiro, considerando o insucesso na entrega dos Ofícios 287/2010-TCU/SECEX/BA, de 13/12/2010, e 200/2011-TCU/SECEX/BA, de 17/02/2011 (peça 9, p. 42) , foi realizada a citação por intermédio do Edital 614/2011-TCU/SECEX/BA, de 4/4/2011, publicado no D.O.U. de 7/4/2011 (Seção 3, pág. 126 - peça 9, p. 46) .
4.26.	Do mesmo modo, após diversas tentativas de localização do Sr. Valderico Luiz dos Reis, este gestor também foi citado pelo Edital 0003-TCU (Seção 3, página 126, do D.O.U., de 9/4/2013 - peça 37) .
4.27.	Diante disso, o Acórdão 4924/2013-TCU-Primeira Câmara, considerou os srs. Jabes Souza Ribeiro e o Sr. Valderico Luiz dos Reis revéis e os condenou, solidariamente, em débito de R$612.000,00 e multa individual de R$30.000,00 (peça 42) .
4.28.	Aos 2/9/2013, em recurso de reconsideração, o Sr. Jabes Souza Ribeiro, além de apresentar razões recursais suficientes para essa Corte declarar a nulidade do Acórdão 4924/2013-TCU-Primeira Câmara, também apresentou documentação relativa à prestação de contas do convênio em análise (peças 55 e 56) .
4.29.	Registre-se que a análise conjunta das informações obtidas pela documentação apresentada pelo Sr. Jabes Souza Ribeiro e dos extratos obtidos por meio de diligência ao Banco do Brasil, permitiu constatar a prestação de contas de 87,05% do valor conveniado e auferir o débito dos gestores responsabilizados no Acórdão 1476/2017-TCU-Primeira Câmara (peça 120 e 100, pp.8-12) .  
4.30.	Especificamente em relação à Escola Municipal Manoel Malaquias Reis, na documentação que o Sr. Jabes Souza Ribeiro encaminhou, apesar de ter sido enviado extrato bancário referente à gestão do Sr. Jabes (peça 56, p. 56/67) , não foram juntados aos autos documentos que possibilitassem verificar o destino dos débitos ali existentes.
4.31.	Deste modo, em 13/4/2016, mais de dez anos após o término da vigência do convênio 840384/2003 (6/12/2005) , foi autorizada a proposta de citação do Sr. Jabes Souza Ribeiro nos seguintes termos (peça 109) :
3.1.2. Sr. JABES SOUSA RIBEIRO, CPF XXX.789.465-XX, então Prefeito Municipal no período de 2001 a 2004:
a) não comprovação da boa e regular aplicação dos recursos repassados referente à sua gestão, com infração à cláusula segunda, item III, do convênio, do convênio, referente à seguinte escola:
VALOR-R$ DATA
16.000,00 1/6/2004 Manoel Malaquias Reis - BB Ag. 19-1 - C/C 21.605-4
4.32.	Em suas alegações de defesa, o Sr. Jabes esclareceu que a Escola Manoel Malaquias Reis pertencia a Escola Nucleada de Aritaguá II, bem como a documentação apresentada atenderia a regular aplicação dos recursos no exercício de 2004.  Entretanto, apesar de haver prova suficiente da pertinência de identidade entre a Escola Manuel Malaquias Reis e a Escola Nucleada de Aritaguá II, a documentação encaminhada pelo responsável não foi suficiente para a devida comprovação do gasto. 
4.33.	Apesar de alguns documentos fazerem menção à Escola Nucleada Aritaguá II, em análise detalhada elaborada pela unidade técnica à peça 115, conclui-se que tais documentos diziam respeito aos gastos efetuados com a Escola Nossa Senhora das Neves, e que já haviam sido analisados e considerados na redução do débito desta escola, conforme instrução assente à peça 100, p. 9-10, parágrafo 33. 
4.34.	Assim, a motivação da condenação do ex-prefeito em débito de R$16.000,00, proferida na proposta de deliberação do acórdão recorrido, em síntese, foi assim sintetizada (peça 121, p.2) :
10. De fato, compulsando os autos (peças 56 e 112) , verifica-se que a documentação acostada se refere à escola Nossa Senhora das Neves, o que impossibilita o estabelecimento do nexo de causalidade entre os recursos dispendidos e um possível cumprimento do objeto na escola Polo de Aritaguá II. 
4.35.	O quadro abaixo apresenta a distribuição do valor repassado pelo convênio 840384/2003 entre as unidades executoras, bem como o débito constatado e o gestor responsabilizado no Acórdão 1476/2017-TCU-Primeira Câmara:
			Acórdão 1476/2017-TCU-Primeira Câmara
 (peça 120) 

	Escolas (Unidades Executoras) 
	Valor repassado (R$) 
 (peça 92) 
	Débito constatado (R$) 
	Gestor responsabilizado

	Escola Mun. Heitor Dias
	130.000,00
	6.042,09
	Valderico Luiz dos Reis

	Escola Mun. do Pontal
	52.000,00
	3.126,04
	Valderico Luiz dos Reis

	Escola Mun. do Salobrinho
	48.000,00
	2.918,97
	Valderico Luiz dos Reis

	Escola Mun. de Sambaituba
	58.000,00
	27.096,30
	Valderico Luiz dos Reis

	Escola Mun. Profª. Princesa Isabel
	84.000,00
	2.380,12
	Valderico Luiz dos Reis

	Escola Mun. Themistocles Andrade
	54.000,00
	2.109,02
	Valderico Luiz dos Reis

	C. Com. Dr. Nelson Oliveira Santos
	32.000,00
	1.338,93
	Valderico Luiz dos Reis

	Escola Vovo Isaac
	70.000,00
	9.139,63
	Valderico Luiz dos Reis

	Grupo Escolar Prof. Osvaldo Ramos
	40.000,00
	8.227,18
	Valderico Luiz dos Reis

	Escola Mun. Nossa Sr.ª das Neves
	28.000,00
	882,49
	Valderico Luiz dos Reis

	Escola Mun. Manoela Malaquias Reis
	16.000,00
	16.000,00
	Jabes Souza Ribeiro

	 (Escola Nucleada de Aritaguá II) 
		814,20
	Valderico Luiz dos Reis

	Total
	612.000,00
	79.260,77
	
4.36.	Destaca-se que o débito de R$16.000,00, imputado ao recorrente Jabes Souza Ribeiro, refere-se a 2,61% do montante de R$ 612.000,00 concedido ao município de Ilhéus por intermédio do convênio 840384/2003 (peça 2, p. 33-45) .
4.37.	Portanto, apesar da documentação encaminhada pelo Sr. Valderico Luiz dos Reis ter esclarecido o débito de 10 das 11 unidades escolares beneficiadas pelo convênio, suas alegações de defesa não foram capazes de sanar os débitos relativos à prestação de contas da Escola Municipal Manoel Malaquias Reis.  
Da responsabilização do recorrente nos atos de gestão irregulares
4.38.	Sustenta que os motivos que levaram à rejeição das contas por parte do concedente, não podem a ele ser imputados pois dizem respeito, unicamente, à prestação de contas, que ocorrera na gestão de seus sucessor, e que incidiria, no caso vertente, a súmula TCU no 230 (peça 126, pp. 9-11, pp. 13-16) .
4.39.	Ademais, argui que não há lastro mínimo para legitimar a instauração de processo de Tomada de Contas Especial, bem como alega que agiu sem dolo (peça 126, p. 12) .
4.40.	Por fim, alega que as Unidades seriam as responsáveis, ao final da execução do convênio, pela apresentação das contas originárias (peça 126, p.14) .
Análise
4.41.	O recorrente não possui razão em seus argumentos.
4.42.	O Convênio 840384/2003 foi regido, entre outros, pela Resolução no 16, de 24 de junho de 2003, do Conselho Deliberativo do FNDE (peça 2, p.34) .  Nos termos do item VII.6.3 do anexo da Resolução FNDE no 16/2003, cabia ao convenente:
VII.6.3. Nos casos de PAPE e PME, as unidades executoras das escolas públicas estaduais ou municipais, deverão apresentar ao CONVENENTE (município ou estado, de acordo com a vinculação administrativa da escola) , até 30 (trinta) dias antes do prazo final estabelecido para a apresentação da prestação de contas, o Demonstrativo da Execução da Receita e Despesa e Relação de Pagamentos Efetuados (Anexo FD. 17) . O CONVENENTE deverá efetuar o preenchimento dos demais anexos que compõem a prestação de contas a ser apresentada ao CONCEDENTE, de acordo com as orientações contidas nestas Normas.
4.43.	Cabia, portanto, às unidades executoras encaminharem as suas prestações de contas ao prefeito, que era responsável pela análise, pela consolidação e pela emissão de parecer conclusivo sobre as contas a serem prestadas por sua municipalidade.
4.44.	No caso concreto, o mandato do Sr. Jabes Sousa Ribeiro terminou em 31/12/2004 e o prazo de vigência do convênio era até 8/2/2005 (peça 2, p. 48) .  Assim, em 8/1/2005 o convenente deveria receber das unidades executoras a documentação necessária para a elaboração da prestação de contas conforme explicado no item 4.53.   Entretanto, em 8/1/2005 já havia acabado o mandato do Sr. Jabes Sousa Ribeiro, sendo o prefeito do município de Ilhéus, à época, o Sr. Valderico Luiz Reis.  
4.45.	Em 6/1/2005, o prefeito sucessor, ainda em transição governamental, solicitou a primeira de quatro prorrogações do convênio.  A prorrogação foi justificada pelo atraso no cronograma previsto para a execução das obras com o ano letivo (peça 3, p.6) .  Ou seja, as unidades executoras não tinham finalizado as respectivas ações acordadas no âmbito do convênio, e por este motivo, a documentação ainda não havia sido enviada à prefeitura.  
4.46.	Entretanto, em relação à Escola Municipal Manoel Malaquias Reis, os extratos bancários demonstraram que houve a movimentação bancária dos recursos conveniados- R$16.000,00, antes do término do mandato do Sr.  Jabes Sousa Ribeiro em 31/12/2004 (peça 100, p. 11) , motivo pelo qual a responsabilidade do recorrente não pode ser afastada.
Análise da aplicação da Súmula TCU 230
4.47.	No que diz respeito ao argumento de aplicação da Súmula 230 do Tribunal de Contas da União para socorrer ao recorrente, esta não ampara a irregularidade cometida pelo recorrente. A Súmula 230 determina:
Compete ao prefeito sucessor apresentar as contas referentes aos recursos federais recebidos por seu antecessor, quando este não o tiver feito ou, na impossibilidade de fazê-lo, adotar as medidas legais visando ao resguardo do patrimônio público com a instauração da competente Tomada de Contas Especial, sob pena de co-responsabilidade.
4.48.	O entendimento consubstanciado na mencionada súmula funda-se no princípio da continuidade administrativa, segundo o qual a obrigatoriedade de apresentar a prestação de contas recai sobre o administrador que se encontrava na titularidade do cargo à época do vencimento.  Observe-se que a súmula não exime o antecessor de prestar contas dos recursos por ele geridos, mas apenas procura dar uma solução aos casos em que o antecessor foi omisso. 
4.49.	No caso em questão, o prefeito sucessor, o Sr. Valderico Luiz Reis, geriu parte dos recursos do convênio, cabendo a ele a obrigação de demonstrar a correta gestão desta parcela dos recursos. Mas, especificamente em relação à Escola Municipal Manoel Malaquias Reis, a integralidade dos recursos conveniados foi gerida pelo seu antecessor, Sr. Jabes Sousa Ribeiro.  
4.50.	Assim, a responsabilidade pelo débito é determinada pelo período da movimentação bancária, cabendo ao gestor mandatário à época ser responsabilizado pelas irregularidades constatadas.  Esse tem sido o entendimento desta Corte em processos semelhantes:
Excluem-se da responsabilidade do prefeito sucessor os débitos relacionados a recursos geridos integralmente por seu antecessor, sem prejuízo da aplicação de multa ao sucessor quando este for omisso em prestar, no prazo devido, as contas referentes aos atos de seu antecessor (Acórdão 6402/2015-TCU-Segunda Câmara - Ministro Relator Ana Arraes) . 
Havendo demonstração, por meio de extrato bancário, de que os recursos do convênio foram movimentados em parte pelo prefeito convenente e em parte pelo seu sucessor, cada gestor deve ser responsabilizado pelas irregularidades verificadas nas parcelas individualmente manejadas. (Acórdão 1140/2013-TCU-Segunda Câmara - Ministro Relator Ana Arraes) .
O prefeito sucessor não responde solidariamente com o seu antecessor pelo débito oriundo da omissão no dever de prestar contas, quando os recursos são integralmente aplicados na gestão do prefeito antecessor (Acórdão 2093/2010-TCU-Segunda Câmara - Ministro Relator André de Carvalho) .  
4.51.	Ressalte-se que, conforme debatido no item 4.45, o prefeito sucessor deu continuidade à gestão quando solicitou as prorrogações de prazo de vigência, bem como também encaminhou a documentação de prestação de contas dos recursos conveniados, mesmo que estas não tenham se mostrado suficientes para comprovar o bom uso dos recursos federais.
4.52.	Portanto, o princípio da continuidade administrativa, o qual incumbe ao sucessor encaminhar a prestação de contas ou tomar medidas legais para proteger o erário, foi respeitado, não cabendo assim discutir a aplicação da Súmula 230 no caso concreto.
4.53.	Nesse sentido, importante observar que o Acórdão 1476/2017-TCU-Primeira Câmara (peça 120) , que condenou o recorrente a débito, tem por base somente os arts. 1º, I, 16, II, 'c', da Lei 8.443/1992.  Ou seja, a imputação de débito ao recorrente decorre somente de ato de gestão ilegítimo ou antieconômico, não havendo menção alguma à omissão do dever de prestar contas.
4.54.	Observa-se também que a mesma base legal foi aplicada ao seu sucessor, o Sr. Valderico Luiz dos Reis, que também foi condenado em débito pelas demais unidades executoras, não havendo igualmente qualquer menção à omissão do dever de prestar contas.
4.55.	Assim, repisa-se que os argumentos de aplicação da Súmula 230 para afastar o débito não encontram aplicabilidade no caso concreto, uma vez que não há questionamento sobre o dever de prestar contas do recorrente, mas sim da gestão dos recursos conveniados. 
Análise da responsabilidade de prestar contas das unidades executoras
4.56.	Quanto a alegação de que as unidades executoras tinham responsabilidade de prestar contas, o item VII.6.3 do anexo da Resolução FNDE no 16/2003, transcrito no item 4.42 desta instrução, esclareceu que as unidades deveriam prestar contas ao convenente e este, após consolidar as contas ao concedente.  
4.57.	Desta forma, resta evidente que a responsabilidade, perante o FNDE, da comprovação da boa e regular aplicação de recursos do programa Fundo de Fortalecimento da Escola (Fundescola) é do município, na pessoa do prefeito, o qual deveria examinar as prestações de contas das unidades executoras e, havendo irregularidades, deveria ter implementado as ações necessárias à sua regularização - o que de fato não ocorreu.
4.58.	Assim, deveria o responsável, caso não recebesse as prestações de contas das unidades executoras, ou, caso verificasse falhas ou inconsistências na documentação por elas apresentadas, efetuar diligências junto a essas unidades e, em caso de insucesso dessa medida, comunicar ao FNDE as irregularidades verificadas, ex vi do item VII.7.12 do anexo da Resolução FNDE 16/2003.
4.59.	No entanto, o ex-prefeito, apesar de ter constatado o débito dos recursos conveniados em sua gestão, não efetuou diligências junto a essas unidades, e se limitou a simplesmente repassar a prestação de contas à gestão sucessora, sem qualquer registro nos autos de tentativa ou insucesso de diligência junto à Escola Municipal Manoel Malaquias Reis. Daí exsurge a sua responsabilidade individual por toda a verba federal transferida por conta do Fundescola à Escola Municipal Manoel Malaquias Reis.
4.60.	Há nesse sentido farta jurisprudência desta Corte de Contas Federal, isto é, acerca da responsabilização do prefeito, mesmo quando os recursos são repassados diretamente às escolas:
Em caso de omissão na prestação de contas de recursos relacionados ao Programa Dinheiro Direto na Escola - PDDE, o prefeito é responsável por seu ressarcimento, mesmo quando os recursos são transferidos diretamente às escolas (Acórdão 8933/2017-TCU-Segunda Câmara - Ministro Relator Ana Arraes) 
Em caso de débito relacionado com o Programa Dinheiro Direto na Escola - PDDE, o prefeito é responsável por seu ressarcimento, mesmo quando os recursos são transferidos diretamente às escolas (Acórdão 8755/2012-TCU-Segunda Câmara - Ministro Relator Raimundo Carreiro) 
É cabível a responsabilização exclusiva do prefeito municipal pelos recursos repassados às unidades executoras das escolas municipais contempladas com recursos do PDDE, sendo a prefeitura a responsável por acompanhar a aplicação dos recursos receber as prestações de contas individuais das escolas, consolidá-las e encaminhar as contas consolidadas ao FNDE (Acórdão 10965/2011-TCU-Segunda Câmara - Ministro Relator Augusto Nardes) .
4.61.	Outrossim, o recorrente não logrou êxito na tentativa de prestação de contas da Escola Municipal Manoel Malaquias Reis, e tampouco agora em instância recursal trouxe argumentos convincentes ou mesmo provas que afastem as irregularidades que fundamentaram sua condenação.
4.62.	Portanto, é descabido o argumento de que a unidade executora deveria ser responsabilizada pela prestação de contas ao FNDE, uma vez que a responsabilidade pela prestação de contas ao concedente era do gestor, conforme previa o item VII.6.3 do anexo da Resolução FNDE no 16/2003, que regia os termos do convênio em análise, acima transcrita no item 4.42.  
Análise da baixa materialidade para instauração de TCE e ausência de dolo
4.63.	No que se refere à baixa materialidade dos recursos, importante relembrar que a instauração da TCE se deu pelo montante total do convênio - R$612.000,00, valor bastante superior àquele que, ao final, foi imputado ao responsável - R$16.000,00 (peça 4, p. 42) . Isso já excluiria a hipótese de não-instauração, fundada na pequena monta do débito, prevista nos normativos desta Corte. Ademais, cabe, ainda, observar que a decisão de instaurar, ou não, uma TCE em função do valor do débito apurado constitui faculdade do controle, não gerando ao responsável qualquer direito.
4.64.	Quanto a alegação de ausência de dolo do recorrente, vale trazer à colação excerto do relatório que precedeu o Acórdão 2178/2013-TCU-Segunda Câmara, da relatoria do Ministro Benjamin Zymler: 
Ao contrário do que sustenta o recorrente, para a imputação em débito, não é necessária a comprovação da má-fé ou desonestidade do agente. Nas hipóteses em que for constatado dano ao erário resultante de omissão no dever de prestar contas, de ato de gestão ilegítimo ou antieconômico, ou desvio de dinheiro público, o Tribunal, ao julgar irregulares as contas, fixará a responsabilidade do agente público que praticou o ato irregular (artigo 16, § 2º, alínea "a", da Lei 8.443/1192) . Não é necessária, assim, a conduta dolosa, bastando apenas a modalidade culposa. 
O Tribunal não condenou o prefeito por ato de improbidade administrativa. Nem poderia, pois não é da competência dos Tribunais e Conselhos de Contas condenarem gestores por atos desta natureza, os quais devem ser apurados em procedimento próprio no âmbito do Poder Judiciário. A improbidade administrativa deve ser apurada em processo movido pelo Ministério Público, a ser julgado pela autoridade judicial. 
Frisa-se que a condenação em débito, embora acarrete a obrigação de restituir determinada importância à União, não é sanção, mas sim recomposição do patrimônio público ao status quo anterior. Quando a boa e regular aplicação de recursos não pode ser comprovada, considera - se causado dano ao patrimônio da União, um prejuízo, tendo lhe sido lesionado um bem jurídico. Dessa forma, do ato danoso, nasce a obrigação de indenizar, de restaurar o equilíbrio jurídico-econômico quebrado pelo agente. 
É assim desnecessária, para o julgamento pela irregularidade das contas ou para a aplicação de multa em processo de fiscalização, a caracterização de ato doloso de improbidade. Basta que o gestor tenha cometido, de forma não justificada, ato ilegítimo ou antieconômico lesivo ao Erário ou deixado de adimplir sua obrigação de prestar contas dos recursos recebidos, e que lhe fosse exigível conduta diversa, para ficar caracterizada sua responsabilidade subjetiva. 
 (destaques acrescidos) 
4.65.	Em outras palavras, não é necessária a comprovação de conduta dolosa ou que tenha havido locupletamento pessoal do gestor para que o TCU determine a devolução dos mesmos. Já a presença do dano é indispensável, tendo sido o que se verificou nestes autos.
4.66.	Portanto, impõe-se manter a responsabilização do Sr. Jabes Souza Ribeiro, uma vez que se constatou que foi durante a sua gestão que ocorreu a movimentação bancária relativa aos recursos conveniados destinados à Escola Manoela Malaquias - R$16.000,00, bem como não foram apresentados documentos capazes de comprovar a boa e regular aplicação desses valores.
CONCLUSÃO
5.	Da análise antecedente decorrem as seguintes conclusões:
a)	é descabida a alegação de prescrição da pretensão de ressarcimento do dano causado, entretanto verifica-se que ocorreu a prescrição da pretensão punitiva, uma vez que transcorreu mais de dez anos entre o prazo final de prestação de contas - 6/10/2005 - e a data de citação dos gestores - 13/4/2016;
b)  o nexo causal entre a utilização dos recursos na conta específica da Escola Municipal Manoel Malaquias Reis e as despesas realizadas restou prejudicado, uma vez que os comprovantes acostados aos autos eram relativos à Escola Municipal Nossa Senhora das Neves;
c)   a alegação de aplicação da Súmula TCU 230 ao caso concreto para afastar o débito não se justifica, visto que o recorrente foi condenado pela gestão irregular dos recursos conveniados, e não pela omissão no dever de prestar contas;
d)  o argumento de que a unidade executora deveria ser responsabilizada pela prestação de contas ao FNDE é descabido, uma vez que a reponsabilidade pela prestação de contas ao concedente era do gestor, conforme previa o item VII.6.3 do anexo da Resolução FNDE no 16/2003, que regia os termos do convênio em análise;
d) a instauração da TCE em análise se deu pelo montante total do convênio - R$ 612.000,00, e não pelo valor imputado ao recorrente - R$16.000,00 (peça 4, p. 42) , por este motivo os argumentos relativos à baixa materialidade para instauração de TCE são desarrazoados; e
e)   a condenação em débito prescinde da ocorrência de dolo e/ou culpa do agente.
PROPOSTA DE ENCAMINHAMENTO
6. Ante o exposto, submete-se à consideração superior a presente análise do recurso de reconsideração interposto pelo Sr. Jabes Souza Ribeiro contra o Acórdão 1476/2017-TCU-Primeira Câmara (peça 120) , propondo-se com fundamento nos arts. 32, inciso I, e 33 da Lei 8.443/1992:
a) conhecer do recurso interposto para, no mérito, dar-lhe provimento parcial, para reconhecer a prescrição da pretensão punitiva do TCU, conforme o Acórdão 1441/2016-TCU-Plenário, afastando a penalidade de multa cominada no subitem 9.5 do acórdão recorrido, mantendo-se os demais itens da decisão;
b) dar ciência da deliberação que vier a ser proferida às partes e aos órgãos/entidades interessados;

8.1. Josuelito de Sousa Britto (13224/OAB-BA) e outros, representando Jabes Sousa Ribeiro.

Procuradora-Geral Cristina Machado da Costa e Silva.

TOMADA DE CONTAS ESPECIAL. FUNDO NACIONAL DE DESENVOLVIMENTO DA EDUCAÇÃO. NÃO COMPROVAÇÃO DA BOA E REGULAR APLICAÇÃO DOS RECURSOS. REVELIA DE UM RESPONSÁVEL. REJEIÇÃO DAS ALEGAÇÕES DE DEFESA. DÉBITO. MULTA. RECURSO DE RECONSIDERAÇÃO. CONHECIMENTO. PRESCRIÇÃO DA PRETENSÃO PUNITIVA. PROVIMENTO PARCIAL.

TOMADA DE CONTAS ESPECIAL (TCE)

Secretaria de Recursos (SERUR); Secretaria de Controle Externo de Tomada de Contas Especial (SecexTCE).

Trata-se de recurso de reconsideração interposto por Jabes Sousa Ribeiro contra o Acórdão 1476/2017-TCU-Primeira Câmara, por meio do qual teve contas julgadas irregulares, foi condenado em débito e apenado com multa de R$ 10.000,00.
A deliberação recorrida decorreu da não comprovação da boa e regular aplicação dos recursos do Fundo de Fortalecimento da Escola (Fundescola) , geridos pelo Município de Ilhéus/BA, em específico, no caso do recorrente, na Escola Municipal Manoel Malaquias Reis.
Irresignado, o recorrente aduz que: (i) houve prescrição da pretensão punitiva do TCU; (ii) aplica-se ao caso o prazo prescricional quinquenal; (iii) houve a execução de 87,05% dos recursos transferidos durante sua gestão; (iv) a parcela considerada irregular foi executada na gestão de Valderico Reis, que deixou de prestar contas e os esclarecimentos necessários; (v) a segregação de responsabilidades, o reduzido valor vinculado à falha e a ausência de má-fé requer seja revista a condenação em débito; (vi) a TCE foi instaurada em vista de conduta omissiva de seu sucessor que não apresentou a prestação de contas no momento devido; (vii) não cabia ao recorrente apresentar a prestação de contas; (viii) os documentos juntados aos autos demonstram que os valores transferidos em 2004, durante sua gestão, estão de acordo com o plano de trabalho e conforme à programação orçamentária (peça 126) .
A Secretaria de Recursos afasta a decadência do poder de instaurar tomada de contas, em vista do entendimento do STF no âmbito do MS 26.210-9/DF, ratificado em outros precedentes judiciais (ARE 772.852, AgR; RE 601.707 AgR; AI 819.135 AgR) , de que as ações de ressarcimento por danos causados ao Erário são imprescritíveis.
Quanto à prescrição da pretensão punitiva, a unidade técnica considera que o lapso prescricional para a irregularidade que motivou a condenação em débito - ausência de nexo de causalidade entre os recursos transferidos e a execução do objeto na Escola Municipal Manoel Malaquias Reis - teve início em 6/12/2005, enquanto a citação foi aprovada em 13/4/2016. 
Decorridos mais de dez anos entre o fato gerador e a proposta de citação, a Secretaria de Recursos propõe seja dado provimento parcial ao recurso de reconsideração, afastando a multa cominada ao recorrente por meio do item 9.5 do Acórdão 1476/2017-TCU-Primeira Câmara, no que contou com a aquiescência do Parquet.
Ao tempo em que ratifico o exame de admissibilidade proferido à peça 132, adoto os pareceres emitidos nos autos como razões de decidir.
Não foram trazidas informações capazes de afastar a irregularidade que ensejou a irregularidade das contas de Jabes Sousa Ribeiro e a correspondente condenação em débito.
Não obstante, caracterizada a prescrição da pretensão punitiva deste Tribunal, à luz dos parâmetros estabelecidos por meio do Acórdão 1441/2016-TCU-Plenário, é devido dar provimento parcial ao recurso interposto pelo recorrente e tornar insubsistente o item 9.5 do Acórdão 1476/2017-TCU-Primeira Câmara.
Ante o exposto, VOTO no sentido de que o Tribunal adote a deliberação que ora submeto à apreciação deste Colegiado.
 TCU, Sala das Sessões Ministro Luciano Brandão Alves de Souza, em 10 de setembro de 2019.
WALTON ALENCAR RODRIGUES 
Relator